最高法院民事判決　　　　　　　　　 110年度台上字第1054號
上　訴　人　臺中市大里地政事務所

法定代理人　陳 紋 速
訴訟代理人　羅 宗 賢律師
　　　　　　黃 雅 琴律師
被 上訴 人　袁震天律師即曾正仁之破產管理人


　　　　　　張陳麗珍
共　　　同
訴訟代理人　陳 建 中律師
　　　　　　羅 國 豪律師
上列當事人間請求國家賠償等事件，上訴人對於中華民國109年6
月16日臺灣高等法院臺中分院第二審更審判決（107 年度重上國
更一字第1號），提起上訴，本院判決如下：
    主  文
原判決除假執行部分外廢棄，發回臺灣高等法院臺中分院。
    理  由
本件上訴人之法定代理人於上訴本院後變更為陳紋速，有臺中
  市政府令可按，其具狀聲明承受訴訟，核無不合，應予准許。
被上訴人主張：
㈠破產人曾正仁（袁震天律師為其破產管理人）與被上訴人張陳
  麗珍（該2人下合稱被上訴人）於民國75年12月3日以土地交換
  為原因，共同取得重測前臺中市○○區○○段（重測後為○○
  段）395-13地號土地（下稱系爭土地），應有部分各1/2 之所
  有權。上訴人於77年10月20日進行地籍重測調查，訴外人即上
  訴人所屬之主任彭榮進、股長吳清連、主辦人科員陳炳烘、技
  士陳伯華（下合稱彭榮進4 人）及訴外人即內政部國土測繪中
  心（下稱測量總隊）地籍調查員王鎮中，就重測調查後所繪製
  之界址標示及地籍略圖，甚至其相關之界址點與界址範圍、圖
  樣等，未參照原地籍圖予以審核，確認其重測之結果正確與否
  ，於製作鄰地即重測前同段395-3地號（下稱395-3地號）土地
  地籍圖重測調查表時，誤將系爭土地繪入395-3 地號土地界址
  內，並逕予審核、認章。彭榮進4人嗣發現395-3地號土地有前
  揭錯誤情事，竟又未完成武德段所有土地之地籍圖重測調查，
  即於78年5 月27日擅自先行製作武德段土地地籍圖重測分割清
  冊（下稱系爭分割清冊）並予審核、認章，雖於同年月29日補
  作地籍圖重測調查表，確認系爭土地之正確範圍，其內最左上
  側「新編」欄項內並記載「武德段1218號」，以補正原繪製錯
  誤之地籍圖，惟系爭分割清冊就395-3 地號土地之標示仍記載
  「重測變更前：塗城段395-3 地號、面積0.1123公頃；重測變
  更後：武德段1027地號、面積0.124572公頃，武德段1218地號
  、面積0.028682公頃」，發生嚴重錯誤。
㈡上訴人所屬人員完成系爭土地之地籍圖重測，並重編地號為武
  德段1218地號（下稱1218地號）後，本應依規定，在原來土地
  登記簿內標示部、所有權部之其他登記事項欄，為截止記載之
  登記，並於新編之1218地號之土地登記簿內，註明重測前地號
  ，以完成土地標示變更登記，且無任何裁量權限，竟無視上開
  地籍圖重測結果，於78年7月17日就395-3地號土地續依先前製
  作錯誤之地籍圖重測調查表、系爭分割清冊，辦理土地逕為分
  割之收件，並於79年3月17日自395-3地號土地逕分割出不存在
  之1218地號，製作新土地登記簿，完成分割登記，造成一地兩
  簿、兩個土地所有權人之登記錯誤結果。上訴人就前揭錯誤情
  形遲未處理，對於信賴登記買受1218地號土地之訴外人廖述嘉
  ，亦未補為截止登記。嗣上訴人於廖述嘉對伊提起確認所有權
  存在之訴（案列臺灣臺中地方法院99年度訴字第2811號，下稱
  第2811號事件）判決確定後，以102年2月19日函通知將系爭土
  地逕行辦理截止記載登記，且於同年月26日註銷原所有權狀，
  致伊等喪失系爭土地所有權，而受有實際損害。
㈢系爭土地於102年2月間市價為新臺幣（下同）1564萬1226元，
  伊等各受有782萬613元之損害。爰依國家賠償法第2條第2項前
  段及土地法第68條第1 項前段規定，求為命上訴人各給付伊等
  555萬2832元及均自102年11月21日起算法定遲延利息之判決；
  並於原審擴張聲明，求為命上訴人再各給付伊等226 萬7781元
  及均自109年1月21日起算法定遲延利息之判決（未繫屬本院部
  分，不予贅述）。
上訴人則以下列情詞置辯：
㈠系爭土地於77年間辦理地籍調查作業繕製略圖時，地籍調查人
  員固誤將之一併繪入訴外人黃金所有之395-3 地號土地內，惟
  嗣於78年5 月間補正，並通知被上訴人補辦地籍調查及認章手
  續，斯時並未致其等受有損害。嗣測量總隊所屬測量員王鎮中
  ，就395-3 地號土地依都市計畫樁位辦理計畫道路，逕分割出
  1218地號，將之登記為黃金所有，致廖述嘉向黃金買受該土地
  ，並於84年10月17日完成所有權移轉登記取得該土地所有權，
  被上訴人同時喪失系爭土地所有權。王鎮中非伊所屬職員，且
  伊為正確管理地籍資料，避免善意第三人受有損害，依第2811
  號事件確定判決認定結果，擬具處理方案向上級機關臺中市政
  府地政局聲請准為更正登記，方於102年2月19日就系爭土地辦
  理截止記載登記，並無登記錯誤或違誤，不生使被上訴人從擁
  有系爭土地所有權變為喪失所有權之效果。被上訴人係因黃金
  將系爭土地售予廖述嘉而受有喪失系爭土地所有權之損害，其
  應向黃金請求賠償填補損害，而非向伊請求國家賠償。
㈡況系爭土地於廖述嘉取得所有權時，被上訴人因而喪失權利即
  生損害，其等於第2811號事件第一審審理之100年1月10日言詞
  辯論時，或至遲於上訴第二審期間之同年9 月21日，即已知悉
  該受有損害情事，竟遲至102 年11月20日始向伊請求賠償，已
  逾國家賠償法第8條規定之2年消滅時效期間；且其等自發生損
  害迄至102年11月20日止，亦超過5年消滅時效期間，伊自得拒
  絕賠償。縱認伊因辦理系爭土地截止記載登記而有賠償之情，
  亦應以廖述嘉於84年10月間取得系爭土地所有權利，致被上訴
  人喪失系爭土地所有權利時之市價為據，且應考量地上建物對
  系爭土地價值之影響。被上訴人長期怠於管理系爭土地，遲至
  103年1月28日始提起本件訴訟，亦與有過失；且其等故意或過
  失不向黃金請求賠償，應類推適用民法第186條第2項規定，伊
  不負賠償責任等語。
原審將第一審所為駁回被上訴人各請求上訴人給付555 萬2832
  元本息之判決部分廢棄，改判上訴人如數給付，並命上訴人再
  給付被上訴人各226 萬7781元本息。係以如下理由，為其判斷
  之基礎：
㈠上訴人辦理地籍調查作業繕製略圖時，地籍調查人員誤將系爭
  土地一併繪入395-3地號土地內。395-3地號土地重測後為武德
  段1027地號（下稱1027地號）土地，王鎮中依都市計畫樁位辦
  理計畫道路，逕自1027地號土地分割出1218地號（面積286.82
  平方公尺）土地，其中面積265 平方公尺之位置與系爭土地相
  同。上訴人所屬人員於79年3 月17日就1218地號土地製作新土
  地登記簿，仍登記為黃金所有。廖述嘉於84年8 月28日向黃金
  買受1218地號土地，於同年10月17日完成所有權移轉登記。袁
  震天律師即曾正仁破產管理人於97年11月19日調閱系爭土地登
  記謄本，仍載明為被上訴人共有，因無法調閱地籍圖謄本，乃
  於98年12月4 日函請上訴人就系爭土地進行測量成果更正。廖
  述嘉對被上訴人起訴確認其對1218地號土地所有權存在，被上
  訴人提起反訴確認其對系爭土地所有權存在及請求廖述嘉拆除
  地上物，經第2811號事件判決確認廖述嘉對1218地號土地有所
  有權存在，並駁回被上訴人之反訴確定後，上訴人以102年2月
  19日函通知被上訴人已辦理系爭土地截止記載登記，被上訴人
  於同年11月19日向上訴人請求國家賠償，上訴人於同年12月17
  日拒絕賠償之事實，為兩造所不爭。
㈡上訴人所屬公務員於77年、78年間系爭土地辦理重測及逕為分
  割登記作業時，誤將系爭土地一併繪入395-3 地號土地內，造
  成遺漏繕製系爭土地之地籍調查表，致重複辦理計畫道路逕為
  分割等過失行為，與被上訴人喪失該所有權之損害間，具有相
  當因果關係，被上訴人依國家賠償法第2條第2項前段及土地法
  第68條第1 項前段規定，主張上訴人應負國家賠償責任，即有
  理由。上訴人辯以被上訴人喪失系爭土地所有權，係因黃金將
  系爭土地售予廖述嘉，被上訴人得向黃金請求賠償填補損害，
  上訴人並無賠償責任等詞，尚屬無據。
㈢廖述嘉於第2811號事件判決確定後，於101 年10月17日向上訴
  人提出土地登記申請書主張所有權，經上訴人受理並審核後，
  於102年2月19日函知被上訴人系爭土地登記簿辦理截止記載登
  記，並於同年月26日註銷被上訴人系爭土地所有權狀。上訴人
  該截止記載登記及註銷所有權狀之行政作為，造成被上訴人系
  爭土地所有權消滅之法律上效果，被上訴人喪失系爭土地所有
  權之損害，係發生於102年2月26日，其等於103年2月6 日提起
  本件訴訟，尚未罹於2年時效。
㈣上訴人所屬公務員前揭過失行為，造成被上訴人喪失系爭土地
  所有權損害之結果，既發生於102年2月間上訴人辦理系爭土地
  登記簿截止記載登記及註銷系爭土地原所有權狀，而非廖述嘉
  取得系爭土地所有權之84年10月間，則被上訴人所受損害之賠
  償額，應以系爭土地102年2月間之市場交易價值為據；且該土
  地本為素地，無須考量建物對該土地交易價值之影響。系爭土
  地實際位置為重測後1218地號土地其中265 平方公尺部分，依
  每坪單價19萬5119元計算，其102年2月間之市場交易價值相當
  於1564萬1226元，被上訴人就系爭土地應有部分各為1/2 ，則
  其等喪失系爭土地所有權之損害額應各為782萬613元。
㈤本件損害肇因於上訴人過失行為，與被上訴人對於系爭土地之
  管理維護利用無關，被上訴人並無與有過失；且被上訴人是否
  向廖述嘉或黃金為請求，無礙於上訴人應負之國家賠償責任；
  被上訴人並非依民法第186條第2項規定向上訴人所屬公務員請
  求賠償，亦無該規定之適用或類推適用。
㈥綜上，被上訴人依國家賠償法第2條第2項前段及土地法第68條
  第1項前段規定，請求及追加請求上訴人給付其等各782 萬613
  元，及其中555萬2832元自102年11月21日起算，餘226 萬7781
  元自109年1月21日起算，均至清償日止，按年息5%計算之利息
  ，為有理由，應予准許等詞。
本院廢棄發回之理由：    
㈠按因登記錯誤遺漏或虛偽致受損害者，由該地政機關負損害賠
  償責任，土地法第68條第1 項前段定有明文。此項規定，係國
  家賠償法之特別法，依國家賠償法第6 條規定，自應適用該土
  地法之規定。又按地政機關對於因其所屬公務員執行職務行使
  公權力時，因故意或過失不法侵害人民自由或權利者，固應負
  賠償責任，以貫徹土地登記之公信力，並保護權利人之權利與
  維護交易之安全。惟受害人因登記錯誤遺漏所生之損害，基於
  「有損害斯有賠償」之原理，應以請求人實際所受之損害為準
  。苟請求人因地政機關登記錯誤遺漏所生之損害，得自他人處
  獲得財產權之填補時，即應將該項得以填補之財產權扣除，以
  計算其實際所受之損害。蓋地政機關依上開規定賠償後，並無
  法再向他人求償，自不能置請求人得自他人取得填補之財產權
  於不顧，而據以認定請求人實際所受損害之數額，轉使該原應
  負償還之他人得以免責，而有失其平。
㈡查系爭土地因上訴人所屬公務員於77年、78年間系爭土地辦理
  重測及逕為分割登記作業時，誤將系爭土地一併繪入黃金所有
  395-3 地號土地內，造成遺漏繕製系爭土地之地籍調查表，使
  廖述嘉因善意而登記取得向黃金買受系爭土地重測後新編之12
  18地號土地，致被上訴人受有喪失系爭土地所有權價值1564萬
  1226元之損害，為原審所認定之事實。果爾，被上訴人若得向
  原無權取得系爭土地重編後1218地號土地所有人黃金請求賠償
  或返還其出售該土地予廖述嘉所得之價金時，依上說明，即應
  將該項得取得之財產權扣除，以計算被上訴人實際所受損害之
  金額。原審見未及此，以被上訴人對於上訴人之損害賠償請求
  權，不因其等未向黃金追償而謂無受有損害等詞，即逕為上訴
  人不利之論斷，尚嫌速斷。究竟被上訴人能否自黃金處獲得財
  產權之填補？被上訴人向黃金請求有無顯有困難之情形？猶待
  事實審法院逐一調查審認，本院尚無從為法律上判斷。上訴論
  旨，指摘原判決不當，聲明廢棄，非無理由。又國家賠償法與
  土地法第68條規定之適用順序，案經發回，宜注意及之。
據上論結，本件上訴為有理由。依民事訴訟法第477條第1項、
  第478條第2項，判決如主文。
中    華    民    國   110    年    12    月    1     日
                      最高法院民事第六庭
                          審判長法官  魏  大  喨  
                                法官  李  寶  堂  
                                法官  李  文  賢  
                                法官  邱  瑞  祥  
                                法官  林  玉  珮  
本件正本證明與原本無異
                                      書  記  官
中    華    民    國   110    年    12    月    7     日